【裁判字號】    92,訴,4463
【裁判日期】    921031
【裁判案由】    侵權行為損害賠償
【裁判全文】
臺灣臺北地方法院民事判決                        九十二年度訴字第四四六三號
    原      告  乙○○
    被      告  摩托羅拉電子股份有限公司
    法定代理人  甲○○
    訴訟代理人  宋耀明  律師
                賴文萍  律師
右當事人間請求侵權行為損害賠償事件，本院於中華民國九十二年十月二十二日言詞
辯論終結，判決如下：
    主  文
原告之訴及假執行之聲請均駁回。
訴訟費用由原告負擔。
    事  實
一原告方面：
  (一)聲明：
    1.被告應給付原告新台幣（下同）五百四十七萬元，及自民國九十二年五月二十
      一日起至清償日止，按週年利率百分之五計算之利息。
    2.前項請求，請准提供擔保宣告假執行。
  (二)陳述：
    1.原告前擔任被告公司傳呼通信產品售服經理，並為台北分公司負責人，於九十
      年三月三十一日退休離職。被告無權繼續使用原告姓名，並應依經濟部所頒公
      司登記及認許辦法第九條規定，於原告離職十五日內向主管機關申請登記。詎
      被告無正當原因，遲至九十二年五月二十一日，方始辦妥相關經理人變更登記
      ，經原告於九十二年八月發覺上情。
    2.被告因過失不當沿用原告名義為分公司登記負責人，造成原告姓名權及其他人
      格法益受損。原告於退休離職後，完全無法掌控被告所屬台北分公司之營運情
      況，亦不知其有無隱藏未發之財稅或法律責任，倘若該公司於九十年四月一日
      至九十二年五月二十一日期間出事，原告曾被登記為負責人，恐將因此承擔相
      關財務、稅務或刑事責任之風險，精神上倍感壓力，此部分請求被告賠償五十
      四萬七千元。又被告未經原告同意，擅自繼續使用原告名義，亦應以金錢填補
      原告所受姓名權之損害，此部分請求賠償四百九十二萬三千元。
    3.前述過失侵權行為，究係出於被告公司內部何等層級人員所為，雖非原告所悉
      ，但既有侵權之事實，依民法第二十八條，被告均應與侵權行為人連帶負賠償
      之責。為此依據民法第一百八十四條、第一百九十五條、第二百十六條規定，
      請求被告賠償如前述聲明所示金額。
  (三)證據：
    提出被告公司台北分公司執照、營利事業登記證、分公司地址變更及歇業辦理資
    料、薪資扣繳憑單、退休證明各一件為證。
二被告方面：
  (一)聲明：
    1.原告之訴及假執行之聲請均駁回。
    2.如受不利之判決，請准提供擔保免為假執行。
  (二)陳述：
    1.所謂姓名權受侵害，係指盜用或冒用他人姓名從事某種活動，或不當地使用他
      人姓名（例如以婦女姓名作為應召站名稱，或以仇人姓名稱呼貓犬）。被告於
      九十年三月三十一日原告退休離職後，固未即時為其辦理相關經理人變更登記
      。但被告所屬台北分公司於原告離職當時，業已處於歇業狀態，迄至九十二年
      五月二十一日辦妥撤銷分公司登記，其間均未以原告名義對外從事不法行為，
      自難指為侵害原告之姓名權。
    2.侵權行為之損害賠償，應以請求人受有實際損害，為其成立要件，若絕無損害
      ，亦無賠償責任之可言。姓名權受侵害者，依據民法第十九條規定，雖可請求
      損害賠償，但民法第十九條並未無相當於同法第十八條所設賠償慰撫金之規定
      ，原告以姓名權受損為由，請求判給非財產上之損害賠償金額，亦有未合。至
      其主張惟恐退休後因被告公司違法而涉及刑責、精神上倍感壓力云云，事屬片
      面假設，縱使果有其事，應受究責者亦為實際行為之人，要與原告無關。況被
      告所屬台北分公司於原告退休離職後，既未對外營業，原告亦不可能因而有何
      遭受訴追之虞。
    3.法人應負侵權行為責任者，係基於董事、代表權人或受僱人等自然人，對於他
      人負有侵權行為損害賠償責任時，為使被害人獲得較高之賠償機會，始依法律
      規定應由法人與該行為人連帶負責。換言之，法人依法無從為侵權行為之主體
      ，此觀之民法第二十八條、第一百八十八條規定，自可明瞭。原告援引民法第
      一百八十四條規定，主張被告公司應負侵權行為之損害賠償責任，顯亦於法未
      合。
    理  由
一得心證之理由：
  (一)依據民法第二十八條、第一百八十四條規定，請求法人負擔侵權行為責任者，係
    以下列要件為前提：1.須為法人董事或其他有代表權人之行為，2.須因前述有代
    表權執行職務而受損害，3.必須符合一般侵權行為之要件。以上請求權發生所須
    具備之特別要件，根據舉證責任分配之法則，均應由主張權利存在之當事人負責
    舉證（參照最高法院四十八年台上字第八八七號判例）。若不能證明其損害出自
    法人董事或其他有代表權之人執行職務行為所致，即無依據前述法條規定請求法
    人連帶賠償之餘地（參考最高法院九十年度台上字第一六號判決）。本件原告就
    其所主張之侵權行為，既經表明係以民法第二十八條、第一百八十四條規定為其
    請求依據，依其自承「被告公司到底是內部哪個層級的人員有此過失侵權行為，
    我不清楚」之情節（九十二年十月八日言詞辯論筆錄），顯未具體主張被告之董
    事或其他有代表權人實施侵害行為，遑論就此盡其舉證責任。根據上述說明，本
    件請求在法律上即屬無從准許，應併其假執行之聲請予以駁回。
  (二)本件關於為訴訟標的法律關係之終局判斷已臻明確，兩造其餘爭執事項，諸如被
    告在原告離職後，究竟有無何等不法行為？原告是否已因各該不法行為而受損害
    ？得否僅因主觀上假設被告公司疑有涉及不法，逕為訴請金錢賠償？在在均於前
    述裁判結果無所影響，無須一一論斷。至於被告答辯意旨，雖併論及法人就其無
    代表權之一般受僱人之侵權行為須否連帶賠償，但原告既未本於民法第一百八十
    八條僱用人侵權行為責任規定而有所主張，本院自亦不得反於辯論主義法則，逾
    越原告主張之範圍而予以斟酌（參照最高法院七十一年台上字第二八○八號判例
    ），併予指明。
四結論：
  原告之訴為無理由，並依民事訴訟法第七十八條，判決如主文。
中      華      民      國    九十二    年      十      月    三十一    日
                              民事第四庭  法  官    林勤綱
右為正本係照原本作成
如對本判決上訴，須於判決送達後廿日內向本院提出上訴狀
中      華      民      國    九十二    年      十      月    三十一    日
                                          書記官    陳素卿


司法院資訊處製作；財團法人民間司法改革基金會備份。
